---
title: "Quarto et rapports - Laboratoire"
format:
  html:
    embed-resources: true
execute:
  eval: false
---

## Objectif du laboratoire

L'objectif de ce laboratoire est de rédiger un rapport d'analyse météorologique complet, structuré et dynamique avec Quarto. Le rapport combinera l'importation de données nettoyées, des analyses textuelles, un tableau de synthèse statistique et un graphique `ggplot2` finalisé. 

Le document résultant devra être entièrement reproductible et autonome.

## Résultat attendu

Un fichier source Quarto `reports/07-rapport-meteo.qmd` qui compile sans erreur pour générer le rapport final autonome `reports/07-rapport-meteo.html`.

---

## Étape 1 - Créer le fichier Quarto

Créez le dossier `reports/` à la racine de votre portfolio s'il n'existe pas déjà, puis créez le fichier `reports/07-rapport-meteo.qmd`. 

Configurez l'en-tête YAML avec les options professionnelles suivantes :

```yaml
---
title: "Rapport d'analyse météorologique du Québec"
subtitle: "Étude descriptive des températures et précipitations"
author: "Votre Nom (Étudiante / Étudiant STT-4230)"
date: today
lang: fr
format:
  html:
    theme: cosmo
    toc: true
    toc-depth: 3
    code-fold: true
    embed-resources: true
execute:
  warning: false
  message: false
---
```

---

## Étape 2 - Chargement des données (Chemins relatifs)

Dans la première section de votre rapport, ajoutez un bloc de code R pour charger les packages et importer les données météorologiques nettoyées lors de la semaine 4.

**Rappel très important** : Lors du rendu Quarto, le répertoire de travail par défaut est le dossier contenant le fichier `.qmd` (ici, le dossier `reports/`). Pour accéder aux données situées dans `data/`, vous devez remonter d'un niveau avec `../`.

Ajoutez cette section :

````markdown
## Importation et préparation des données

Les données utilisées pour ce rapport proviennent du fichier météorologique nettoyé lors du module 4.

```{r}
#| label: chargement-donnees
#| echo: true

library(tidyverse)

# Importation avec chemin relatif remontant d'un niveau
meteo_data <- read_csv("../data/processed/meteo_quebec_propre.csv")
```
````

---

## Étape 3 - Tableau descriptif dynamique

Ajoutez une section présentant un tableau statistique résumé. Nous allons utiliser la fonction `knitr::kable()` pour afficher un tableau HTML propre.

````markdown
## Synthèse statistique par station

Le tableau ci-dessous présente la température moyenne et les précipitations totales observées par station.

```{r}
#| label: tableau-synthese
#| echo: true

tableau_summary <- meteo_data |>
  group_by(station_id) |>
  summarise(
    n_observations = n(),
    temperature_moyenne = mean(temperature_c, na.rm = TRUE),
    precipitation_totale = sum(precip_mm, na.rm = TRUE)
  )

# Affichage sous forme de tableau soigné
knitr::kable(
  tableau_summary,
  col.names = c("Code Station", "Nb Observations", "Température Moyenne (°C)", "Précipitations Totales (mm)"),
  digits = 2,
  caption = "Tableau 1: Statistiques météorologiques descriptives"
)
```
````

---

## Étape 4 - Intégration de la visualisation

Ajoutez une section contenant un graphique de température utilisant `ggplot2`. Assurez-vous de configurer correctement les dimensions du graphique dans les options du bloc Quarto.

````markdown
## Analyse visuelle des températures

La figure ci-dessous présente la distribution des températures observées.

```{r}
#| label: graphique-temperature
#| echo: true
#| fig-width: 7
#| fig-height: 4
#| fig-align: center
#| fig-cap: "Figure 1: Températures observées par station météorologique"
#| fig-alt: "Boîtes à moustaches et points montrant les températures en degrés Celsius pour chacune des trois stations fictives"

ggplot(meteo_data, aes(x = station_id, y = temperature_c, fill = station_id)) +
  geom_boxplot(alpha = 0.7) +
  geom_jitter(width = 0.1, alpha = 0.5, color = "darkgray") +
  labs(
    x = "Station météorologique",
    y = "Température (°C)",
    fill = "Code Station"
  ) +
  scale_fill_brewer(palette = "Dark2") +
  theme_minimal() +
  theme(legend.position = "none")
```
````

### Vérification minimale d’accessibilité de la figure

Avant le rendu final, vérifier les quatre points suivants:

1. la légende de figure explique ce qui est représenté sans obliger à lire le code;
2. le texte alternatif décrit le type de figure, les variables et les groupes, sans répéter mot pour mot la légende;
3. les axes indiquent les variables et les unités, et les libellés restent lisibles avec un zoom du navigateur;
4. l’information reste compréhensible sans dépendre uniquement de la couleur. Ici, les stations sont aussi identifiées sur l’axe des x et les observations sont montrées par leur position.

---

## Étape 5 - Compiler et tester le rapport

1.  Ouvrez votre terminal ou utilisez le bouton **Render** de votre éditeur.
2.  Exécutez la commande de compilation depuis la racine de votre projet :
    ```bash
    quarto render reports/07-rapport-meteo.qmd
    ```
3.  Vérifiez que le fichier `reports/07-rapport-meteo.html` est correctement généré.
4.  Ouvrez le fichier HTML dans votre navigateur. Testez le pliage du code (`code-fold: true`), vérifiez la table des matières flottante et assurez-vous que les images s'affichent correctement.

---

## Étape 6 - Décider si le HTML est suivi dans Git

Le fichier source `.qmd` doit toujours être versionné. Le fichier `.html` doit toujours être généré et vérifié localement, mais son suivi dans Git dépend de la fonction du dépôt.

| Décision | Quand la retenir | Action cohérente |
|---|---|---|
| Suivre le HTML | Le dépôt sert à remettre ou publier directement le document autonome, ou une personne doit pouvoir ouvrir le résultat sans rendre le projet | Retirer ou préciser la règle `*.html` de `.gitignore`, puis versionner le `.qmd` et le `.html` |
| Ne pas suivre le HTML | Le HTML est une sortie générée, le dépôt fournit les dépendances et la commande de rendu, et aucune remise du fichier compilé n’est demandée | Conserver ou ajouter `reports/*.html` dans `.gitignore`, puis versionner le `.qmd` et la procédure de rendu |

Inscrire la décision et sa justification dans `README.md` ou `docs/conventions.md`. Ne pas alterner d’une semaine à l’autre sans documenter le changement. Dans les deux cas, conserver la commande vérifiée:

```bash
quarto render reports/07-rapport-meteo.qmd
```

---

## Vérification finale

Avant de valider le laboratoire :
- [ ] Le fichier `.qmd` compile sans aucun message d'erreur.
- [ ] Le répertoire `data/` est accédé avec un chemin relatif correct (`../data/`).
- [ ] Le fichier HTML généré est bien configuré avec `embed-resources: true`.
- [ ] La figure possède une légende, un texte alternatif, des axes avec unités et un encodage qui ne dépend pas uniquement de la couleur.
- [ ] La décision de suivre ou non le HTML est justifiée dans `README.md` ou `docs/conventions.md`.
- [ ] Le fichier `.qmd` est committé; le fichier `.html` l’est seulement si la politique documentée prévoit son suivi.
