---
pagetitle: "Semaine 5 : introduction à ggplot2 et projet d’équipe"
author: "Aurélien Nicosia"
lang: fr
format:
  revealjs:
    theme: simple
    css: semaine-05.css
    width: 1600
    height: 900
    margin: 0.04
    center: false
    slide-number: c/t
    show-slide-number: all
    transition: none
    background-transition: none
    controls: true
    progress: true
    hash: true
    navigation-mode: linear
    preview-links: false
    code-line-numbers: false
    footer: "STT-4230 / STT-6230 · 30 septembre 2026"
embed-resources: true
execute:
  echo: false
  warning: true
  message: false
  error: false
  fig-width: 7.2
  fig-height: 5.1
  dpi: 160
editor: source
---

```{r}
#| include: false
library(knitr)
knitr::opts_chunk$set(comment = "#>")
```

```{r}
#| include: false
# Packages requis : ggplot2 et dplyr.
# Installation une fois, au besoin : install.packages(c("ggplot2", "dplyr"))
library(ggplot2)
library(dplyr)

# Taille des textes adaptée à la projection.
theme_set(theme_gray(base_size = 16))

# Données réelles incluses dans R. Aucune connexion Internet requise.
# Source : datasets::Orange ; help("Orange", package = "datasets").
arbres <- as_tibble(datasets::Orange) |>
  transmute(
    arbre = factor(Tree, levels = as.character(1:5), ordered = FALSE),
    temps_j = age,
    circonf_mm = circumference
  )
stopifnot(nrow(arbres) == 35L, n_distinct(arbres$arbre) == 5L,
          !anyNA(arbres), all(count(arbres, arbre)$n == 7L))
p0 <- ggplot(
  arbres,
  aes(x = temps_j, y = circonf_mm)
)
p0
p1 <- p0 +
  geom_point(size = 3)
p1
p2 <- p0 +
  geom_point(aes(colour = arbre),
             size = 3)
p2
p_fixe <- p0 +
  geom_point(colour = "steelblue",
             size = 3)
p_fixe
p_piege <- p0 +
  geom_point(aes(colour = "steelblue"),
             size = 3)
p_piege
p3 <- p0 +
  geom_line(aes(group = arbre),
            colour = "grey65") +
  geom_point(aes(colour = arbre),
             size = 3)
p3
p4 <- ggplot(
  arbres,
  aes(temps_j, circonf_mm,
      colour = arbre, group = arbre)
) +
  geom_line(linewidth = 0.8) +
  geom_point(size = 3)
p4
p5 <- p4 +
  labs(
    title = "Croissance de cinq orangers",
    x = "Temps (jours)",
    y = "Circonférence du tronc (mm)",
    colour = "Arbre"
  )
p5
p6 <- p5 +
  scale_colour_brewer(palette = "Dark2")
p6
p7 <- p6 +
  facet_wrap(vars(arbre), nrow = 1) +
  guides(colour = "none")
p7
p8 <- p6 +
  theme_minimal(base_size = 16) +
  theme(legend.position = "bottom")
p8
figure <- ggplot(
  arbres,
  aes(temps_j, circonf_mm,
      colour = arbre, group = arbre)
) +
  geom_line(linewidth = 0.8) +
  geom_point(size = 3) +
  scale_colour_brewer(palette = "Dark2") +
  labs(
    title = "Croissance de cinq orangers",
    x = "Temps (jours)",
    y = "Circonférence du tronc (mm)",
    colour = "Arbre"
  ) +
  theme_minimal(base_size = 16) +
  theme(legend.position = "bottom")
figure
solution <- ggplot(
  arbres,
  aes(temps_j, circonf_mm)
) +
  geom_line(aes(group = arbre),
            colour = "grey60") +
  geom_point(colour = "steelblue", size = 3) +
  facet_wrap(vars(arbre), nrow = 1) +
  labs(x = "Temps (jours)",
       y = "Circonférence du tronc (mm)") +
  theme_minimal(base_size = 16)
solution
```

##  { #ouverture .dark background-color="#083d53"}

<h1 class="hero-title">Introduction<br>à ggplot2</h1>
<p class="hero-subtitle">Construire une figure par couches<br>Puis lancer le projet d’équipe</p>
<p class="hero-meta">Aurélien Nicosia · 30 septembre 2026<br>STT-4230 / STT-6230</p>

## Les éléments d’une figure { #elements}

| Élément | Rôle | Fonction |
|:--|:--|:--|
| Données | Le tableau à représenter | `ggplot(data = ...)` |
| Associations esthétiques | Variables liées à x, y, couleur… | `aes()` |
| Couches géométriques | Points, lignes, barres… | `geom_*()` |
| Échelles | Correspondance entre valeurs et apparence | `scale_*()` |
| Facettes | Une vue par sous-groupe | `facet_wrap()` |
| Étiquettes et thème | Texte et apparence générale | `labs()`, `theme_*()` |

::: takeaway
`+` ajoute une couche ou un composant au graphique.
:::

::: source
[ggplot2 : création d’un graphique](https://ggplot2.tidyverse.org/reference/ggplot.html)
:::

## Des données réelles, déjà disponibles dans R { #donnees}

::: columns
::: {.column width="51%"}

```r
library(ggplot2)
library(dplyr)

arbres <- as_tibble(datasets::Orange) |>
  transmute(
    arbre = factor(Tree, levels = 1:5,
                   ordered = FALSE),
    temps_j = age,
    circonf_mm = circumference
  )
```

:::
::: {.column width="49%"}

35 mesures, 5 orangers, 7 dates par arbre.

```{r}
#| results: asis
knitr::kable(head(arbres, 5), col.names = c("Arbre", "Temps (jours)", "Circonf. (mm)"))
```

Le temps est compté depuis le 31 décembre 1968.

:::
:::

::: small
Une ligne du tableau correspond à une mesure sur un arbre. Les mesures d’un même arbre sont répétées.
:::

::: source
[R datasets : Orange ; Draper et Smith (1998)](https://stat.ethz.ch/R-manual/R-devel/library/datasets/html/Orange.html)
:::

## 1. Les données et les axes { #axes}

::: columns
::: {.column width="48%"}

```r
p0 <- ggplot(
  arbres,
  aes(x = temps_j, y = circonf_mm)
)
p0
```

`aes()` associe une colonne à une propriété visuelle.

Les axes sont prêts. Aucune géométrie ne représente encore les mesures.

:::
::: {.column width="52%"}

```{r}
p0
```

:::
:::

::: source
[Documentation ggplot2](https://ggplot2.tidyverse.org/reference/aes.html)
:::

## 2. Une couche de points { #points}

::: columns
::: {.column width="48%"}

```r
p1 <- p0 +
  geom_point(size = 3)
p1
```

Chaque mesure devient un point.

`size = 3` fixe la taille pour toute la couche.

:::
::: {.column width="52%"}

```{r}
p1
```

:::
:::

::: source
[Documentation ggplot2](https://ggplot2.tidyverse.org/reference/geom_point.html)
:::

## 3. Une couleur liée à une variable { #couleur}

::: columns
::: {.column width="48%"}

```r
p2 <- p0 +
  geom_point(aes(colour = arbre),
             size = 3)
p2
```

`colour = arbre` se trouve dans `aes()`.

Les couleurs distinguent les arbres. Une légende apparaît.

:::
::: {.column width="52%"}

```{r}
p2
```

:::
:::

::: source
[Documentation ggplot2](https://ggplot2.tidyverse.org/reference/aes.html)
:::

## Une couleur fixe pour tous les points { #constante}

::: columns
::: {.column width="48%"}

```r
p_fixe <- p0 +
  geom_point(colour = "steelblue",
             size = 3)
p_fixe
```

La couleur se trouve hors de `aes()`.

Tous les points deviennent bleus.

:::
::: {.column width="52%"}

```{r}
p_fixe
```

:::
:::

::: source
[Documentation ggplot2](https://ggplot2.tidyverse.org/reference/geom_point.html)
:::

## Le piège de la constante dans aes() { #piege}

::: columns
::: {.column width="48%"}

```r
p_piege <- p0 +
  geom_point(aes(colour = "steelblue"),
             size = 3)
p_piege
```

Ici, `"steelblue"` devient une catégorie.

L’échelle choisit sa couleur et produit une légende nommée « steelblue ».

:::
::: {.column width="52%"}

```{r}
p_piege
```

:::
:::

::: source
[Documentation ggplot2](https://ggplot2.tidyverse.org/reference/aes.html)
:::

## 4. Superposer deux couches { #lignes}

::: columns
::: {.column width="48%"}

```r
p3 <- p0 +
  geom_line(aes(group = arbre),
            colour = "grey65") +
  geom_point(aes(colour = arbre),
             size = 3)
p3
```

`group = arbre` indique quelles mesures relier.

Les points sont dessinés après les lignes.

:::
::: {.column width="52%"}

```{r}
p3
```

:::
:::

::: source
[Documentation ggplot2](https://ggplot2.tidyverse.org/reference/geom_path.html)
:::

## Associations globales et locales { #heritage}

::: columns
::: {.column width="48%"}

```r
p4 <- ggplot(
  arbres,
  aes(temps_j, circonf_mm,
      colour = arbre, group = arbre)
) +
  geom_line(linewidth = 0.8) +
  geom_point(size = 3)
p4
```

Les associations dans `ggplot()` sont héritées par les deux couches.

Une association dans `geom_point()` concerne cette couche.

:::
::: {.column width="52%"}

```{r}
p4
```

:::
:::

::: source
[Documentation ggplot2](https://ggplot2.tidyverse.org/reference/geom_point.html)
:::

## 5. Donner des étiquettes utiles { #etiquettes}

::: columns
::: {.column width="48%"}

```r
p5 <- p4 +
  labs(
    title = "Croissance de cinq orangers",
    x = "Temps (jours)",
    y = "Circonférence du tronc (mm)",
    colour = "Arbre"
  )
p5
```

`labs()` précise le titre, les axes et le titre de la légende.

Les unités rendent la figure interprétable.

:::
::: {.column width="52%"}

```{r}
p5
```

:::
:::

::: source
[Documentation ggplot2](https://ggplot2.tidyverse.org/reference/labs.html)
:::

## 6. Choisir une échelle de couleurs { #echelle}

::: columns
::: {.column width="48%"}

```r
p6 <- p5 +
  scale_colour_brewer(palette = "Dark2")
p6
```

`scale_colour_brewer()` choisit une palette pour les catégories.

L’association `colour = arbre` reste la même.

:::
::: {.column width="52%"}

```{r}
p6
```

:::
:::

::: source
[Documentation ggplot2](https://ggplot2.tidyverse.org/reference/scale_brewer.html)
:::

## 7. Séparer les arbres en facettes { #facettes}

```r
p7 <- p6 +
  facet_wrap(vars(arbre), nrow = 1) +
  guides(colour = "none")
p7
```

```{r}
#| fig-width: 13
#| fig-height: 3.1
p7
```

::: small
Les axes sont communs par défaut. Chaque panneau représente un arbre.
:::

::: source
[ggplot2 : facet_wrap](https://ggplot2.tidyverse.org/reference/facet_wrap.html)
:::

## 8. Régler l’apparence générale { #theme}

::: columns
::: {.column width="48%"}

```r
p8 <- p6 +
  theme_minimal(base_size = 16) +
  theme(legend.position = "bottom")
p8
```

Le thème règle le fond, la grille et les textes.

Il conserve les données et les associations esthétiques.

:::
::: {.column width="52%"}

```{r}
p8
```

:::
:::

::: source
[Documentation ggplot2](https://ggplot2.tidyverse.org/reference/theme.html)
:::

## La construction complète { #complet .compact}

::: columns
::: {.column width="57%"}

```r
figure <- ggplot(
  arbres,
  aes(temps_j, circonf_mm,
      colour = arbre, group = arbre)
) +
  geom_line(linewidth = 0.8) +
  geom_point(size = 3) +
  scale_colour_brewer(palette = "Dark2") +
  labs(
    title = "Croissance de cinq orangers",
    x = "Temps (jours)",
    y = "Circonférence du tronc (mm)",
    colour = "Arbre"
  ) +
  theme_minimal(base_size = 16) +
  theme(legend.position = "bottom")
figure
```

:::
::: {.column width="43%"}

Les deux `geom_*()` ajoutent les couches.

`scale_*()`, `labs()` et `theme_*()` configurent les autres composants.

::: takeaway
Ici, les lignes relient les observations d’un même arbre. Elles ne sont pas des régressions.
:::

:::
:::

## Conserver une figure reproductible { #export}

```r
dir.create("figures", showWarnings = FALSE)
ggsave(
  "figures/croissance-orangers.png",
  plot = figure,
  width = 9, height = 5, units = "in",
  dpi = 300
)
```

Le script conserve les instructions de construction.

Le fichier PNG sert à intégrer la figure dans un document.

::: takeaway
`plot = figure` indique explicitement quel graphique enregistrer.
:::

::: source
[ggplot2 : ggsave](https://ggplot2.tidyverse.org/reference/ggsave.html)
:::

## À vous : une figure en cinq panneaux { #exercice}

::: exercise
À partir de `arbres`, produire une figure avec :
:::

- un panneau par arbre;
- des lignes grises reliant les mesures du même arbre;
- des points bleus de taille 3;
- des axes nommés avec leurs unités et un thème minimal.

::: takeaway
Avant d’exécuter : quelles propriétés vont dans `aes()` ?
:::

::: small
Travail individuel, sans IA. Comparer ensuite vos choix avec une autre personne.
:::

## Une solution possible { #solution .compact}

```r
solution <- ggplot(
  arbres,
  aes(temps_j, circonf_mm)
) +
  geom_line(aes(group = arbre),
            colour = "grey60") +
  geom_point(colour = "steelblue", size = 3) +
  facet_wrap(vars(arbre), nrow = 1) +
  labs(x = "Temps (jours)",
       y = "Circonférence du tronc (mm)") +
  theme_minimal(base_size = 16)
solution
```

::: takeaway
`group` varie selon l’arbre. La couleur des points est une constante.
:::

## Le projet filé en équipe { #projet}

::: lead
Un projet de science des données qui compte pour 30 % de la note finale.
:::

- Équipes de 3 personnes par défaut. Une équipe de 2 ou 4 nécessite une approbation.
- Sujet et source de données choisis par l’équipe, puis approuvés.
- Produit final : rapport, tableau de bord, Shiny, learnr, site, outil R ou autre format approuvé.
- Contributions individuelles visibles dans le dépôt GitHub.

::: small
L’IA est permise et doit être déclarée lorsqu’elle influence significativement le travail.
:::

::: source
[Modalités du projet](https://aureliennicosiaulaval.github.io/programmation-pour-la-science-des-donnees/projets.html)
:::

## Ce que le projet doit rendre visible { #livrables}

| Dans le dépôt | Ce que l’équipe doit pouvoir expliquer |
|:--|:--|
| Données et pipeline R | Provenance, nettoyage, transformations |
| Produit dans le format retenu | Objectif, public, résultats ou fonctionnalités utiles |
| README et dépendances | Procédure pour reproduire le travail |
| Vérifications et limites | Contrôles effectués, portée des conclusions |
| Historique GitHub et contributions | Travail réalisé et relu par chaque membre |

::: small
STT-6230 : une note technique liée au projet est également obligatoire.
:::

::: source
[Livrables attendus](https://aureliennicosiaulaval.github.io/programmation-pour-la-science-des-donnees/projets.html)
:::

## Les étapes du projet { #jalons}

| Date | Étape |
|:--|:--|
| 7 octobre · semaine 6 | Proposition et dépôt initial |
| 4 novembre · semaine 9 | Suivi formatif |
| 25 novembre · semaine 12 | Version intermédiaire |
| 9 décembre · semaine 14 | Remise finale et défense pendant la séance |

::: takeaway
La présentation, la revue de code et le bilan final font partie du projet de 30 %.
:::

::: source
[Calendrier du cours](https://aureliennicosiaulaval.github.io/programmation-pour-la-science-des-donnees/calendrier.html)
:::

::: source
[Présentation et revue du projet](https://aureliennicosiaulaval.github.io/programmation-pour-la-science-des-donnees/presentation.html)
:::

## La proposition du 7 octobre { #proposition}

::: columns
::: {.column width="50%"}

- Titre provisoire et membres.
- Question précise.
- Source et variables utiles.
- Limites connues des données.

:::
::: {.column width="50%"}

- Produit final envisagé.
- Risques techniques.
- Première répartition des tâches.
- Lien vers le dépôt GitHub.

:::
:::

::: takeaway
Le [gabarit de proposition](https://aureliennicosiaulaval.github.io/programmation-pour-la-science-des-donnees/gabarits/proposition-projet.html) peut servir de point de départ.
:::

::: source
[Proposition : consignes du projet](https://aureliennicosiaulaval.github.io/programmation-pour-la-science-des-donnees/projets.html)
:::

## Atelier de lancement des équipes { #equipes}

1. Former une équipe de trois et vérifier les disponibilités communes.
2. Retenir un thème et formuler une première question.
3. Repérer une source et ouvrir un fichier pour examiner les variables.
4. Répartir les premières tâches et convenir d’un prochain échange.

::: takeaway
Avant de partir : une équipe, une question provisoire, une source et une prochaine action par personne.
:::

::: small
Pistes de sources : [Données Québec](https://www.donneesquebec.ca/), [Statistique Canada](https://www.statcan.gc.ca/fr/debut), [Ville de Québec](https://www.ville.quebec.qc.ca/apropos/gouvernance/donnees-ouvertes/).
:::

## Références et ressources { #references .refs}

- [Documentation officielle de ggplot2](https://ggplot2.tidyverse.org/reference/index.html), consultée le 30 septembre 2026.
- [R : jeu Orange](https://stat.ethz.ch/R-manual/R-devel/library/datasets/html/Orange.html). Données documentées dans Draper et Smith (1998), *Applied Regression Analysis*, et Pinheiro et Bates (2000), *Mixed-Effects Models in S and S-PLUS*.
- [Script R complet](demonstration-semaine-05.R).
- [Projet d’équipe](https://aureliennicosiaulaval.github.io/programmation-pour-la-science-des-donnees/projets.html) et [gabarit de proposition](https://aureliennicosiaulaval.github.io/programmation-pour-la-science-des-donnees/gabarits/proposition-projet.html).
- [Exercices sur les graphiques](https://aureliennicosiaulaval.github.io/programmation-pour-la-science-des-donnees/exercices/modules-05-06-graphiques-r.html).

::: small
Les mesures répétées servent ici à apprendre la construction graphique. Ce support ne réalise pas de test statistique sur les arbres.
:::
