---
pagetitle: "Semaine 6 : graphiques vérifiables et rapports reproductibles"
author: "Aurélien Nicosia"
lang: fr
format:
  revealjs:
    theme: simple
    css: semaine-06.css
    width: 1600
    height: 900
    margin: 0.04
    center: false
    slide-number: c/t
    show-slide-number: all
    transition: none
    background-transition: none
    controls: true
    progress: true
    hash: true
    navigation-mode: linear
    preview-links: false
    code-line-numbers: false
    code-copy: false
    footer: "STT-4230 / STT-6230 · 7 octobre 2026"
embed-resources: true
execute:
  echo: false
  warning: true
  message: false
  error: false
  fig-width: 7.6
  fig-height: 5
  dpi: 160
editor: source
---

```{r}
#| include: false
library(knitr)
source("demonstration-semaine-06.R", local = TRUE)
source("bonnes-pratiques-visualisation-semaine-06.R", local = TRUE)
knitr::opts_chunk$set(comment = "#>")
```

##  {#ouverture .dark background-color="#083d53"}

<h1 class="hero-title">Graphiques en R</h1>
<p class="hero-subtitle">Choisir une figure<br>Vérifier et expliquer le résultat</p>
<p class="hero-meta">Aurélien Nicosia · 7 octobre 2026<br>STT-4230 / STT-6230 · Semaine 6</p>

## Aujourd’hui {#objectifs}

- Choisir un graphique adapté à la question.
- Comprendre ce que représentent les axes.
- Enregistrer une figure et la commenter dans un rapport.

::: takeaway
Nous ferons aussi le point sur les propositions de projet.
:::

## Retour du mini-test : quoi vérifier ? {#retour-mini-test}

- Choisir le graphique selon la question et les variables.
- Préciser les axes, les unités, la légende et les échelles.
- Lire les avertissements et vérifier les lignes retirées.

::: takeaway
Un point hors des moustaches d’une boîte n’est pas automatiquement une erreur. Vérifier la saisie, l’unité et le contexte avant d’écarter une valeur.
:::

::: source
Retour anonymisé sur la question 3 du mini-test 4 (semaine 6).<br>
Équipe ggplot2 : [étiquettes](https://ggplot2.tidyverse.org/reference/labs.html), [boîtes et valeurs manquantes](https://ggplot2.tidyverse.org/reference/geom_boxplot.html) · [NIST/SEMATECH, valeurs atypiques](https://www.itl.nist.gov/div898/handbook/eda/section3/eda35h.htm), consultés le 7 octobre 2026.
:::

## Avant le code, la question {#question}

| Ce que l’on veut voir | Variables | Géométrie possible |
|:--|:--|:--|
| Une relation | Deux variables numériques | `geom_point()` |
| Une distribution | Une variable numérique | `geom_histogram()` |
| Une distribution par groupe | Numérique et catégorie | `geom_boxplot()` |
| Un nombre par catégorie | Une catégorie | `geom_bar()` |

::: takeaway
Quelle quantité la hauteur ou la position représente-t-elle ?
:::

::: source
[Baillargeon (2021), graphiques avec ggplot2](https://stt4230.rbind.io/communication_resultats/graphiques_ggplot2_r/)
:::

## Un exemple des notes du cours {#donnees}

`datasets::quakes` contient 1 000 séismes près de Fidji.

Une ligne représente un séisme.

| Variable | Ce qu’elle décrit |
|:--|:--|
| `mag` | La magnitude |
| `depth` | La profondeur, en km |
| `long` | La longitude |

::: small
Pour la démonstration, Ouest correspond aux longitudes inférieures à 175° et Est aux autres. Ce découpage est pédagogique.
:::

::: source
[R Core Team, quakes](https://stat.ethz.ch/R-manual/R-devel/library/datasets/html/quakes.html) · [Baillargeon (2021), notes du cours](https://stt4230.rbind.io/communication_resultats/graphiques_ggplot2_r/)
:::

## geom_bar() compte les observations {#comptage}

::: columns
::: {.column width="43%"}

```r
ggplot(seismes, aes(classe)) +
  geom_bar() +
  labs(x = "Classe de magnitude",
       y = "Nombre de séismes")
```

`classe` regroupe les magnitudes : `[4, 5[`, `[5, 6[` et `[6, 7[`.

La couche compte les observations, sans colonne `y` à fournir.

:::
::: {.column width="57%"}

```{r}
figure_comptage
```

:::
:::

::: source
[Équipe ggplot2, geom_bar et stat_count](https://ggplot2.tidyverse.org/reference/geom_bar.html)
:::

## Des hauteurs déjà calculées : geom_col() {#resume}

::: columns
::: {.column width="46%"}

```r
effectifs <- seismes |>
  count(region, classe, .drop = FALSE)

ggplot(effectifs,
       aes(classe, n, fill = region)) +
  geom_col(position = "dodge")
```

Ici, la colonne `n` donne les hauteurs.

:::
::: {.column width="54%"}

```{r}
figure_effectifs
```

:::
:::

::: source
[Équipe ggplot2, geom_bar et geom_col](https://ggplot2.tidyverse.org/reference/geom_bar.html)
:::

## Un nombre ou une proportion ? {#denominateur}

Dans Ouest, 151 des 205 séismes appartiennent à la classe `[4, 5[`.

| Ce que l’on décrit | Valeur |
|:--|:--|
| Nombre de séismes dans cette classe et ce sous-ensemble | 151 |
| Part de cette classe parmi les séismes d’Ouest | 151 / 205 ≈ 73,7 % |

::: takeaway
Pour interpréter un pourcentage, demander : « Parmi quelles observations ? »
:::

## Calculer avant de dessiner {#proportions}

```r
proportions <- effectifs |>
  group_by(region) |>
  mutate(proportion = n / sum(n)) |>
  ungroup()
```

Le calcul est fait séparément pour Ouest et Est.

::: takeaway
Vérifier que les proportions totalisent 100 % dans chaque sous-ensemble.
:::

::: source
[Équipe dplyr, group_by](https://dplyr.tidyverse.org/reference/group_by.html)
:::

## Cette figure se comprend-elle seule ? {#critique}

::: columns
::: {.column width="36%"}

Que faudrait-il préciser ?

- Le titre.
- Le sens de l’axe y.
- Les groupes comparés.

:::
::: {.column width="64%"}

```{r}
figure_a_revoir
```

:::
:::

## La même figure, plus lisible {#figure-finale}

```{r}
#| fig-width: 12
#| fig-height: 4.4
figure_annotee
```

::: takeaway
La figure décrit les observations de ce tableau. Elle ne mesure pas un risque sismique.
:::

## Enregistrer la figure {#export}

```r
dir.create("outputs", showWarnings = FALSE)
ggsave("outputs/06-proportions-seismes.png",
       plot = figure_annotee,
       width = 10, height = 6, dpi = 300)
```

Ouvrir le PNG et vérifier que les textes sont lisibles et complets.

::: takeaway
Le script permet de refaire la figure.
:::

::: source
[Équipe ggplot2, ggsave](https://ggplot2.tidyverse.org/reference/ggsave.html)
:::

## Trois habitudes utiles {#pratiques}

1. Charger les bibliothèques au début du script.
2. Employer des noms clairs et des chemins relatifs.
3. Relancer le script dans une session R neuve.

::: takeaway
Le script doit fonctionner sans objets créés à la main.
:::

::: source
[Wickham, Çetinkaya-Rundel et Grolemund (2023), bonnes pratiques](https://r4ds.hadley.nz/workflow-style.html)
:::

## Un premier rapport reproductible {#rapport}

Un fichier Quarto réunit :

- la question et la source des données;
- le code, le tableau et la figure;
- une interprétation et les limites.

::: takeaway
[Ouvrir le rapport de démonstration](rapport-semaine-06.qmd), puis regarder sa source `.qmd`.
:::

::: small
La semaine prochaine approfondira R Markdown et Quarto.
:::

::: source
[Équipe Quarto, documents avec du code R](https://quarto.org/docs/computations/r.html)
:::

## Des barres qui partent de zéro {#viz-zero .comparison}

::: small
Part des séismes de magnitude inférieure à 5 dans chaque sous-ensemble.
:::

::: columns
::: {.column width="50%"}

### À éviter : axe tronqué

```{r}
#| fig-width: 6.8
#| fig-height: 4.6
#| fig-alt: "Deux proportions identiques aux données initiales, 73,7 % et 81,9 %, représentées par des barres dont l’axe commence à 70 %."
figure_viz_zero_eviter
```

:::
::: {.column width="50%"}

### À privilégier : origine à zéro

```{r}
#| fig-width: 6.8
#| fig-height: 4.6
#| fig-alt: "Les mêmes proportions, 73,7 % et 81,9 %, représentées par des barres avec un axe de 0 à 100 %."
figure_viz_zero_choisir
```

:::
:::

::: takeaway
Sur une échelle linéaire, la longueur d’une barre représente la valeur : commencer à zéro.
:::

::: source
[Wilke (2019), principe de proportionnalité](https://clauswilke.com/dataviz/proportional-ink.html)
:::

## Comparer avec une échelle commune {#viz-echelles .comparison}

::: small
Même tableau de proportions, présenté séparément pour Ouest et Est.
:::

::: columns
::: {.column width="50%"}

### À éviter pour comparer : axes différents

```{r}
#| fig-width: 6.8
#| fig-height: 4.6
#| fig-alt: "Composition des magnitudes dans Ouest et Est, avec une échelle verticale différente dans chaque panneau."
figure_viz_echelles_eviter
```

:::
::: {.column width="50%"}

### À privilégier : le même axe

```{r}
#| fig-width: 6.8
#| fig-height: 4.6
#| fig-alt: "Même composition des magnitudes avec une échelle commune de 0 à 100 % dans les deux panneaux."
figure_viz_echelles_choisir
```

:::
:::

::: takeaway
Pour comparer les hauteurs entre panneaux, garder la même échelle.
:::

::: source
[Équipe ggplot2, échelles des facettes](https://ggplot2.tidyverse.org/reference/facet_wrap.html)
:::

## Une moyenne ne montre pas la dispersion {#viz-distribution .comparison}

::: small
Question : comment les profondeurs se répartissent-elles dans chaque sous-ensemble ?
:::

::: columns
::: {.column width="50%"}

### À éviter ici : la moyenne seule

```{r}
#| fig-width: 6.8
#| fig-height: 4.6
#| fig-alt: "Deux barres montrant seulement la profondeur moyenne par sous-ensemble; la dispersion est invisible."
figure_viz_distribution_eviter
```

:::
::: {.column width="50%"}

### À privilégier : boîtes et points

```{r}
#| fig-width: 6.8
#| fig-height: 4.6
#| fig-alt: "Boîtes à moustaches et 1000 points montrant les profondeurs dans Ouest et Est. Les points sont décalés horizontalement seulement."
figure_viz_distribution_choisir
```

:::
:::

::: takeaway
Pour montrer une distribution, rendre sa dispersion visible. Ici, chaque point représente un séisme.
:::

::: source
[Équipe ggplot2, boîtes à moustaches](https://ggplot2.tidyverse.org/reference/geom_boxplot.html) · Points décalés horizontalement pour les distinguer; profondeurs inchangées.
:::

## Limiter le chevauchement des points {#viz-points .comparison}

::: small
Même nuage de 1 000 séismes, mêmes axes et mêmes valeurs.
:::

::: columns
::: {.column width="50%"}

### À éviter : gros points opaques

```{r}
#| fig-width: 6.8
#| fig-height: 4.6
#| fig-alt: "Magnitude et profondeur des 1000 séismes, avec de gros points opaques qui se superposent."
figure_viz_points_eviter
```

:::
::: {.column width="50%"}

### À privilégier : petits points transparents

```{r}
#| fig-width: 6.8
#| fig-height: 4.6
#| fig-alt: "Même nuage avec des points plus petits et partiellement transparents, sans déplacement des valeurs."
figure_viz_points_choisir
```

:::
:::

::: takeaway
Réduire la taille et utiliser la transparence pour mieux voir les superpositions.
:::

::: source
[Wilke (2019), points superposés](https://clauswilke.com/dataviz/overlapping-points.html) · La transparence ne permet pas de compter exactement les points superposés.
:::

## Proposition du projet : 7 octobre {#proposition}

- Une équipe et une question précise.
- Une source accessible, ses variables et ses limites.
- Un produit envisagé, un public et un plan de travail.
- Un dépôt GitHub avec `docs/proposition.md` et les commits poussés.

::: takeaway
La proposition vaut 4 points sur les 30 du projet. Le produit fonctionnel sera développé ensuite.
:::

::: small
STT-6230 : une note technique liée au projet est obligatoire. L’IA est permise et déclarée selon les consignes du projet.
:::

::: source
[Consignes du projet](https://aureliennicosiaulaval.github.io/programmation-pour-la-science-des-donnees/projets.html) · [Gabarit](https://aureliennicosiaulaval.github.io/programmation-pour-la-science-des-donnees/gabarits/proposition-projet.html)
:::

## Références et fichiers {#references .refs}

- Baillargeon, S. (2021). [Graphiques avec ggplot2 en R](https://stt4230.rbind.io/communication_resultats/graphiques_ggplot2_r/), notes du cours.
- Wickham, H., Çetinkaya-Rundel, M. et Grolemund, G. (2023). [R for Data Science, 2e édition](https://r4ds.hadley.nz/communication.html), communication graphique.
- R Core Team. [Données quakes](https://stat.ethz.ch/R-manual/R-devel/library/datasets/html/quakes.html). Équipes [ggplot2](https://ggplot2.tidyverse.org/reference/) et [Quarto](https://quarto.org/docs/computations/r.html), documentation consultée le 5 octobre 2026.
- Wilke, C. O. (2019). [Fundamentals of Data Visualization](https://clauswilke.com/dataviz/), principes graphiques.
- Fichiers : [démonstration R](demonstration-semaine-06.R), [comparaisons graphiques R](bonnes-pratiques-visualisation-semaine-06.R), [atelier](atelier-semaine-06.qmd), [rapport](rapport-semaine-06.qmd).
