---
pagetitle: "Semaine 4 : prétraitement avec le tidyverse"
author: "Aurélien Nicosia"
lang: fr
format:
  revealjs:
    code-line-numbers: false
    theme: simple
    width: 1600
    height: 900
    margin: 0.04
    center: false
    slide-number: c/t
    show-slide-number: all
    transition: none
    background-transition: none
    controls: true
    progress: true
    hash: true
    navigation-mode: linear
    chalkboard: false
    preview-links: false
    footer: "STT-4230 / STT-6230 · 23 septembre 2026"
    include-in-header:
      text: |
        <style>
        :root { --ink:#17303d; --navy:#083d53; --teal:#087d85; --paper:#f7fafb; --muted:#536975; --line:#c9dce1; }
        .reveal { font-family:"Helvetica Neue",Arial,sans-serif; color:var(--ink); background:var(--paper); font-size:36px; }
        .reveal .slides { text-align:left; }
        .reveal .slides section { box-sizing:border-box; padding:34px 54px 54px; }
        .reveal h1,.reveal h2,.reveal h3 { font-family:inherit; color:var(--navy); font-weight:400; text-transform:none; }
        .reveal h2 { margin:0 0 34px; font-size:61px; line-height:1.12; letter-spacing:-.035em; }
        .reveal h3 { font-size:36px; margin:18px 0; }
        .reveal p,.reveal li { line-height:1.35; }
        .reveal p { margin:17px 0; }
        .reveal li { margin:15px 0; }
        .reveal ul,.reveal ol { margin-left:1em; }
        .reveal strong,.reveal b { font-weight:400; }
        .reveal code { font-size:.88em; color:var(--navy); }
        .reveal pre { box-sizing:border-box; width:100%; margin:14px 0; box-shadow:none; font-size:29px; line-height:1.35; }
        .reveal pre.sourceCode { border-left:4px solid var(--teal); padding:16px 20px; background:#eaf2f4; }
        .reveal pre code { padding:0; max-height:none; font-size:inherit; white-space:pre; }
        .reveal .cell-output pre { padding:14px 20px; background:#fff; color:#254b5c; border-left:4px solid #b5cbd3; }
        .reveal .cell { margin:0; }
        .reveal table { width:100%; margin:20px 0; font-size:32px; border-collapse:collapse; }
        .reveal table th { font-weight:400; color:var(--navy); border-bottom:2px solid var(--teal); }
        .reveal table th,.reveal table td { padding:15px 16px; border-bottom:1px solid var(--line); }
        .reveal table tr:last-child td { border-bottom:1px solid var(--line); }
        .reveal a { color:var(--teal); text-decoration:underline; text-underline-offset:5px; }
        .reveal .columns { gap:55px; }
        .reveal .column { min-width:0; }
        .reveal #defi-ressources .column:first-child { box-sizing:border-box; padding-right:32px; }
        .reveal .lead { font-size:49px; line-height:1.28; max-width:1300px; }
        .reveal .small { font-size:27px; color:var(--muted); }
        .reveal .source { margin-top:18px; font-size:23px; color:var(--muted); }
        .reveal .takeaway { border-top:2px solid var(--teal); margin-top:30px; padding-top:20px; font-size:37px; }
        .reveal .hero-title { font-size:96px; line-height:1.03; letter-spacing:-.045em; margin:30px 0 36px; }
        .reveal .hero-subtitle { color:#bbdade; font-size:41px; max-width:1120px; }
        .reveal .hero-meta { margin-top:68px; font-size:29px; color:#d5e5e9; }
        .reveal section.dark { color:#fff; }
        .reveal section.dark h1,.reveal section.dark h2 { color:#fff; }
        .reveal section.dark a { color:#bfe7e8; }
        .reveal section.dark .small { color:#d5e5e9; }
        .reveal section.compact table { font-size:29px; }
        .reveal section.compact table td,.reveal section.compact table th { padding:12px 14px; }
        .reveal section.compact pre { font-size:27px; }
        .reveal section.compact .takeaway { margin-top:20px; padding-top:14px; }
        .reveal section.refs p,.reveal section.refs li { font-size:27px; }
        .reveal .slide-number { font-size:19px; right:22px; bottom:18px; color:#536975; background:transparent; }
        .reveal .footer { font-size:18px; bottom:18px; color:#647e89; }
        .reveal .progress { height:5px; color:var(--teal); }
        .reveal .controls { color:var(--teal); }
        .reveal .fragment { transition:none; }
        </style>
embed-resources: true
execute:
  collapse: true
  echo: true
  warning: false
  message: false
  error: false
editor: source
---

```{r}
#| label: preparation
#| include: false
library(knitr)
knitr::opts_chunk$set(results = "hold", collapse = TRUE, comment = "#>")
knitr::read_chunk("demonstration-semaine-04.R")
```

```{r}
#| label: initialisation
#| include: false
```

## {#ouverture .dark background-color="#083d53"}

<h1 class="hero-title">Prétraitement<br>avec le tidyverse</h1>

<p class="hero-subtitle">Importer, nettoyer et vérifier des données en R</p>

<p class="hero-meta">Aurélien Nicosia · 23 septembre 2026<br>STT-4230 / STT-6230</p>

## Enchaîner les opérations avec |> {#parcours .compact}

::: columns
::: {.column width="50%"}

```r
meteo |>
  filter(station == "Lévis") |>
  select(date, precip_mm) |>
  arrange(date)
```

:::
::: {.column width="50%"}

| Code | Ce qu’il fait |
|:--|:--|
| `meteo` | Le tableau de départ |
| `filter()` | Garder les lignes de Lévis |
| `select()` | Garder deux colonnes |
| `arrange()` | Trier les lignes par date |

:::
:::

::: {.takeaway}
Ici, `|>` passe le tableau à la fonction suivante comme premier argument.<br>Chaque étape utilise le résultat de la précédente.
:::

::: source
[R for Data Science, Data transformation](https://r4ds.hadley.nz/data-transform.html)
:::

## Retour sur le mini-test {#mini-test .compact}

### Importation {#rappel-importation}

Un fichier utilise `;` entre les colonnes et `,` pour les décimales.<br>Quelle fonction utiliser pour le lire ?

::: fragment
`readr::read_csv2()` est conçu pour ce format.
:::

::: source
[readr : read_csv2](https://readr.tidyverse.org/reference/read_delim.html)
:::

## Un exemple : des données météo {#donnees .compact}

Mesures météo fictives à Québec et à Lévis. Températures en °C, pluie en mm.

```{r}
#| echo: false
#| results: asis
apercu <- read_delim(I(paste(lignes_brutes, collapse = "\n")),
                     delim = ";", trim_ws = FALSE,
                     col_types = cols(.default = col_character())) |>
  mutate(ville = str_c('"', ville, '"'))
knitr::kable(apercu, col.names = c("Date", "Station", "Min.", "Max.", "Pluie"))
```

::: {.takeaway}
Que faut-il corriger avant de faire des calculs ?<br>Regardez les noms des villes, les dates, la pluie négative et la ligne répétée.
:::

## Importer le fichier et examiner les données {#importation .compact}

::: columns
::: {.column width="56%"}

```{r}
#| label: importation
#| results: hide
```

:::
::: {.column width="44%"}

`glimpse(brut)` montre :

- 7 lignes et 5 colonnes;
- les dates et les stations stockées comme du texte;
- les trois mesures numériques.

:::
:::

::: {.takeaway}
Les trois mesures sont déjà numériques.<br>Les dates sont encore du texte : il faudra les convertir.
:::

::: source
[read_csv2](https://readr.tidyverse.org/reference/read_delim.html)
:::

## Choisir et renommer les colonnes {#selection .compact}

```{r}
#| label: selection
#| echo: !expr 1
#| results: hide
```

| Fonction | Ce qu'elle change |
|:--|:--|
| `rename(nouveau = ancien)` | Les noms des colonnes |
| `select()` | Les colonnes conservées et leur ordre |
| `starts_with("temp_")` | Sélectionne les noms qui commencent par `temp_` |

::: {.takeaway}
Les sept lignes sont conservées.
:::

::: source
[rename](https://dplyr.tidyverse.org/reference/rename.html) · [select](https://dplyr.tidyverse.org/reference/select.html)
:::

## Uniformiser les noms et convertir les dates {#formats .compact}

::: columns
::: {.column width="61%"}

```{r}
#| label: formats
#| echo: !expr 1
#| results: hide
```

:::
::: {.column width="39%"}

`str_squish()` enlève les espaces superflus.

`str_to_title()` transforme ici « QUÉBEC » en « Québec ».

`dmy()` lit une date écrite dans l’ordre jour, mois, année.

`relocate()` déplace la colonne `date` au début du tableau.

:::
:::

::: {.takeaway}
« québec », « QUÉBEC » et « Québec » deviennent « Québec ».<br>La colonne `date` est maintenant de type `Date`.
:::

::: source
[espaces](https://stringr.tidyverse.org/reference/str_trim.html) · [casse](https://stringr.tidyverse.org/reference/case.html) · [dates](https://lubridate.tidyverse.org/reference/ymd.html)
:::

## Créer une variable avec mutate {#amplitude .compact}

```{r}
#| label: amplitude
#| echo: !expr 1
#| results: hide
```

```{r}
#| echo: false
#| results: asis
meteo |> select(date, station, temp_min_c, temp_max_c, amplitude_c) |>
  slice_head(n = 3) |>
  knitr::kable(col.names = c("Date", "Station", "Min. °C", "Max. °C", "Amplitude °C"))
```

::: {.takeaway}
L'amplitude est calculée ligne par ligne.<br>Si une des deux températures manque, l'amplitude reste manquante.
:::

::: source
[mutate](https://dplyr.tidyverse.org/reference/mutate.html)
:::

## Recoder avec if_else et case_when {#recodage .compact}

::: columns
::: {.column width="60%"}

```{r}
#| label: recodage
#| echo: !expr 1
#| results: hide
```

:::
::: {.column width="40%"}

`if_else()` remplace les pluies négatives par `NA`.

`case_when()` classe chaque valeur : manquante, nulle ou positive.

Sur les sept lignes de départ :

```{r}
#| echo: false
#| results: asis
knitr::kable(controle_pluie,
             col.names = c("Étape", "Négatives", "Manquantes"))
```

:::
:::

::: {.takeaway}
La pluie négative devient `NA` : on passe de 1 à 2 valeurs manquantes.<br>On ne la remplace pas par zéro, car on ne sait pas s’il a plu.
:::

::: source
[if_else](https://dplyr.tidyverse.org/reference/if_else.html) · [case_when](https://dplyr.tidyverse.org/reference/case_when.html)
:::

## Repérer et retirer les doublons {#doublons .compact}

::: columns
::: {.column width="56%"}

```{r}
#| label: doublons
#| echo: !expr c(1, 2)
#| results: hide
```

:::
::: {.column width="44%"}

Cette station apparaît deux fois à la même date :

```{r}
#| echo: false
#| results: asis
knitr::kable(doublons)
```

Ici, les deux lignes sont identiques.<br>`distinct()` ramène la table à six lignes.

:::
:::

::: {.takeaway}
Si les deux lignes contenaient des mesures différentes,<br>il faudrait comprendre pourquoi avant d’en supprimer une.
:::

::: source
[count](https://dplyr.tidyverse.org/reference/count.html) · [distinct](https://dplyr.tidyverse.org/reference/distinct.html)
:::

## Choisir des lignes et les trier {#filtrage .compact}

```{r}
#| label: filtrage
```

::: {.takeaway}
Les conditions séparées par une virgule doivent toutes être vraies.<br>`desc()` trie les valeurs de la plus grande à la plus petite.
:::

::: small
`filter()` garde seulement les lignes pour lesquelles la condition vaut `TRUE`.<br>Une ligne dont la condition vaut `NA` est donc retirée.
:::

::: source
[filter](https://dplyr.tidyverse.org/reference/filter.html) · [arrange](https://dplyr.tidyverse.org/reference/arrange.html)
:::

## Une ligne de résumé par station {#groupes .compact}

::: columns
::: {.column width="61%"}

```{r}
#| label: resume-groupes
#| echo: !expr 1
#| results: hide
```

:::
::: {.column width="39%"}

```{r}
#| echo: false
#| results: asis
bilan |> select(station, n_mesures, pluie_moy) |>
  knitr::kable(col.names = c("Station", "Mesures", "Moy. mm"))
```

`na.rm = TRUE` exclut les valeurs manquantes du calcul de la moyenne.

:::
:::

::: {.takeaway}
`n()` compte les lignes; `sum(!is.na(...))` compte les mesures observées.<br>À Québec, la moyenne repose sur une seule mesure de pluie.
:::

::: small
`group_by()` définit les groupes; `summarise()` produit les résumés.<br>`.groups = "drop"` retire le regroupement du résultat.
:::

::: source
[summarise](https://dplyr.tidyverse.org/reference/summarise.html)
:::

## Appliquer un calcul à plusieurs colonnes {#across .compact}

```{r}
#| label: across
#| echo: !expr 1
#| results: hide
```

```{r}
#| echo: false
#| results: asis
knitr::kable(bilan_na)
```

::: {.takeaway}
`across()` répète le calcul pour chaque colonne choisie.<br>Ici, `.x` désigne la colonne et `sum(is.na(.x))` compte ses valeurs manquantes.
:::

::: source
[across](https://dplyr.tidyverse.org/reference/across.html)
:::

## Ajouter une information avec left_join {#jointure .compact}

```{r}
#| label: repertoire-stations
#| include: false
```

::: columns
::: {.column width="61%"}

```{r}
#| label: jointure
#| echo: !expr 1
#| results: hide
```

:::
::: {.column width="39%"}

La table `stations` :

```{r}
#| echo: false
#| results: asis
knitr::kable(stations)
```

:::
:::

::: {.takeaway}
La jointure ajoute la rive en associant les noms de stations.<br>Avec `many-to-one`, R s’arrête si une station correspond à plusieurs lignes de `stations`.
:::

::: small
Une station absente de `stations` aura une rive manquante. Il faut aussi vérifier ce cas.
:::

::: source
[Jointures](https://dplyr.tidyverse.org/reference/mutate-joins.html)
:::

## Passer au format long avec pivot_longer {#format-long .compact}

::: columns
::: {.column width="58%"}

```{r}
#| label: format-long
#| results: hide
#| echo: !expr 1
```

:::
::: {.column width="42%"}

Québec, le 1er septembre :

```{r}
#| echo: false
#| results: asis
long |> slice_head(n = 2) |> select(mesure, temp_c) |>
  knitr::kable(col.names = c("Mesure", "Température °C"))
```

Les colonnes `date` et `station` sont répétées pour les deux mesures.

:::
:::

::: {.takeaway}
Chaque température occupe maintenant une ligne.<br>`mesure` indique s’il s’agit du minimum ou du maximum; `temp_c` contient la valeur.
:::

::: source
[pivot_longer](https://tidyr.tidyverse.org/reference/pivot_longer.html)
:::

## Comparer les moyennes des deux stations {#pipeline .compact}

Calculons la pluie moyenne pour chaque station, en excluant les valeurs manquantes.

::: columns
::: {.column width="60%"}

```{r}
#| label: pipeline
#| results: hide
#| echo: !expr 1
```

:::
::: {.column width="40%"}

```{r}
#| echo: false
#| results: asis
knitr::kable(classement, col.names = c("Station", "Mesures", "Moy. mm"))
```

:::
:::

::: {.takeaway}
`.by = station` fait le calcul séparément pour chaque station.<br>Ce regroupement s’applique seulement à cet appel de `summarise()`.
:::

::: small
Attention : la moyenne de Québec repose sur un seul jour, celle de Lévis sur trois jours.
:::

::: source
[regroupement par opération](https://dplyr.tidyverse.org/reference/dplyr_by.html)
:::

## À vous : compter les jours pluvieux {#exercice .compact}

À partir de `propre`, comptez pour chaque station :<br>les jours où la pluie est connue et, parmi eux, les jours où il a plu.

::: fragment
::: columns
::: {.column width="60%"}

```{r}
#| label: exercice
#| results: hide
#| echo: !expr 1
```

:::
::: {.column width="40%"}

```{r}
#| echo: false
#| results: asis
knitr::kable(jours_pluvieux, col.names = c("Station", "Observés", "Pluvieux"))
```

:::
:::
:::

::: small
Il reste une ligne par station et par date : compter les lignes revient donc à compter les jours.<br>Si la quantité de pluie est inconnue, on ne peut pas conclure qu’il n’a pas plu.
:::

## Vérifier, puis sauvegarder {#validation .compact}

```{r}
#| label: validation-sauvegarde
```

::: {.takeaway}
`stopifnot()` arrête le script si une de ces vérifications échoue.<br>Le fichier nettoyé est enregistré dans `data/processed/`; le fichier brut est conservé.
:::

::: small
On vérifie ici les dates, les répétitions station-date et les pluies négatives.<br>Une valeur de pluie manquante reste permise.
:::

## Défi 1 : mercredi 30 septembre {#defi-horaire .compact}

PLT-3928 · Travail individuel · 60 minutes · 10 % de la note finale

| Heure | Déroulement |
|:--|:--|
| 13 h 30 à 14 h 30 | Travail individuel sur un poste Windows, sans Internet. |
| À 14 h 30 | Vous enregistrez vos fichiers et vous arrêtez de travailler. |
| 14 h 30 à 14 h 45 | Je récupère vos dossiers de travail. |
| Ensuite | Introduction aux graphiques sur un autre exemple. |

::: small
Pas de mini-test la semaine du 30 septembre.
:::

## Ce que vous aurez à faire {#defi-livrables .compact}

::: columns
::: {.column width="54%"}

### Dans le script

1. Lire le fichier et examiner les données.
2. Corriger les textes, traiter les valeurs manquantes et retirer les doublons.
3. Créer une variable, compter et calculer une proportion par groupe.
4. Ajouter au moins cinq vérifications dans le code, puis enregistrer les résultats.

:::
::: {.column width="46%"}

### Les fichiers à enregistrer

- Le fichier brut, sans le modifier.
- Le script `R/defi1.R`.
- Deux fichiers CSV dans `data/processed/` : les données nettoyées et le résumé.
- Un README d’environ 8 à 12 lignes.

:::
:::

::: {.small}
Le README explique comment exécuter le script, vos choix de nettoyage et une limite.<br>La consigne complète et les données seront fournies au début du défi.
:::

## Ce que vous pouvez consulter {#defi-ressources .compact}

::: columns
::: {.column width="50%"}

### Documents permis

- Vos documents papier.
- Les notes et documents que je déposerai sur le compte d’examen.
- L’aide de R et des packages installés sur le poste.

:::
::: {.column width="50%"}

### Pendant le défi, il est interdit de…

- importer vos propres fichiers;
- consulter Internet ou vos comptes personnels;
- utiliser une IA, même pour comprendre une erreur;
- échanger des réponses ou vous faire aider pour réaliser le travail.

:::
:::

## À la fin du défi {#defi-remise .compact}

1. Avant la fin, redémarrez R et exécutez votre script du début à la fin.
2. Vérifiez que le script, le README et les deux fichiers de résultats sont enregistrés dans le dossier `defi-1`, avec le fichier brut.
3. À 14 h 30, enregistrez une dernière fois et arrêtez de modifier vos réponses.
4. Attendez que je confirme la récupération de votre dossier avant de fermer la session.

::: {.takeaway}
Vous n’avez rien à envoyer : je récupère les fichiers sur votre compte.<br>Vous n’avez pas à utiliser Git ni à créer une archive ZIP.
:::

::: small
Si vous avez un problème pour enregistrer vos fichiers, prévenez-moi tout de suite.
:::

## Comment le défi sera évalué {#defi-bareme .compact}

| Critère | Points |
|:--|--:|
| Exactitude technique | 3 |
| Reproductibilité | 2 |
| Qualité du code | 2 |
| Documentation et remise | 1 |
| Validation et explication | 1 |
| Respect du statut IA | 1 |

::: {.small}
Le travail et le barème sont les mêmes pour STT-4230 et STT-6230.<br>Vous devez expliquer au moins un de vos choix de nettoyage dans le README.
:::

::: small
Vous pouvez utiliser R de base ou les packages vus en classe.<br>Vous n’avez pas à produire de graphique ou de rapport Quarto, ni à écrire vos propres fonctions.
:::

::: source
[Grille d’évaluation](https://aureliennicosiaulaval.github.io/programmation-pour-la-science-des-donnees/gabarits/grille-defis-techniques.html)
:::

## Quoi pratiquer cette semaine {#laboratoire .compact}

[Exercices de prétraitement](https://aureliennicosiaulaval.github.io/programmation-pour-la-science-des-donnees/exercices/module-04-pretraitement-donnees.html)

- Refaites sans IA un exercice complet : lire un fichier, nettoyer les données, les vérifier et enregistrer le résultat.
- Calculez une proportion et expliquez ce que vous comptez au numérateur et au dénominateur.
- Ajoutez une erreur dans une copie des données et vérifiez que votre script la détecte.
- Exercez-vous à consulter l’aide de R. Préparez les documents papier que vous voulez apporter.

::: {.small}
Pour le portfolio, conservez votre exemple de cette semaine dans `semaines/semaine-04/`, avec quelques lignes pour expliquer ce que vous avez fait et vérifié.
:::

## Pour préparer le défi 1 {#preparation-defi1 .compact}

Sur le site du cours :

- [Consignes et préparation du défi 1](https://aureliennicosiaulaval.github.io/programmation-pour-la-science-des-donnees/defis/preparation-defi-technique-1.html) : déroulement, ressources autorisées et travail attendu.
- [Module 2 : structures et fichiers](https://aureliennicosiaulaval.github.io/programmation-pour-la-science-des-donnees/exercices/module-02-structures-fichiers.html) et [module 4 : prétraitement](https://aureliennicosiaulaval.github.io/programmation-pour-la-science-des-donnees/exercices/module-04-pretraitement-donnees.html) : les exercices à refaire en priorité.
- [Module 3 : calculs en R](https://aureliennicosiaulaval.github.io/programmation-pour-la-science-des-donnees/exercices/module-03-calculs-r.html) : revoir les proportions et les valeurs manquantes.
- [Fiche de rattrapage R pour le défi 1](https://aureliennicosiaulaval.github.io/programmation-pour-la-science-des-donnees/ressources/rattrapage-r-git-defi-1.html) : reprendre les bases pas à pas.

## Documentation utile {#references .refs}

- Wickham, H., Çetinkaya-Rundel, M. et Grolemund, G. (2023). R for Data Science, 2e édition : [Data transformation](https://r4ds.hadley.nz/data-transform.html) et [Missing values](https://r4ds.hadley.nz/missing-values.html).
- Équipe dplyr : [référence des fonctions](https://dplyr.tidyverse.org/reference/index.html), [across](https://dplyr.tidyverse.org/reference/across.html), [regroupement avec .by](https://dplyr.tidyverse.org/reference/dplyr_by.html) et [jointures](https://dplyr.tidyverse.org/reference/mutate-joins.html).
- Équipe tidyr : [pivot_longer](https://tidyr.tidyverse.org/reference/pivot_longer.html).
- Équipes stringr et lubridate : [traitement du texte](https://stringr.tidyverse.org/reference/index.html) et [conversion des dates](https://lubridate.tidyverse.org/reference/ymd.html).

::: {.takeaway}
Le script `demonstration-semaine-04.R` reproduit tous les exemples et vérifie les résultats.
:::

::: small
R 4.1 ou plus; dplyr 1.1.1 ou plus; readr, tidyr, stringr, lubridate et tibble.
:::
