---
pagetitle: "Semaine 2 : objets R et fichiers"
author: "Aurélien Nicosia"
lang: fr
format:
  revealjs:
    theme: simple
    width: 1600
    height: 900
    margin: 0.04
    center: false
    slide-number: c/t
    show-slide-number: all
    transition: none
    background-transition: none
    controls: true
    progress: true
    hash: true
    navigation-mode: linear
    chalkboard: false
    preview-links: false
    footer: "STT-4230 / STT-6230 · 9 septembre 2026"
    include-in-header:
      text: |
        <style>
        :root { --ink:#17303d; --navy:#083d53; --teal:#087d85; --paper:#f7fafb; --muted:#536975; --line:#c9dce1; }
        .reveal { font-family:"Helvetica Neue",Arial,sans-serif; color:var(--ink); background:var(--paper); font-size:36px; }
        .reveal .slides { text-align:left; }
        .reveal .slides section { box-sizing:border-box; padding:34px 54px 54px; }
        .reveal h1,.reveal h2,.reveal h3 { font-family:inherit; color:var(--navy); font-weight:500; text-transform:none; }
        .reveal h2 { margin:0 0 34px; font-size:61px; line-height:1.12; letter-spacing:-.035em; }
        .reveal h3 { font-size:36px; margin:18px 0; }
        .reveal p,.reveal li { line-height:1.35; }
        .reveal p { margin:17px 0; }
        .reveal li { margin:15px 0; }
        .reveal ul,.reveal ol { margin-left:1em; }
        .reveal strong,.reveal b { font-weight:500; }
        .reveal code { font-size:.88em; color:var(--navy); }
        .reveal pre { box-sizing:border-box; width:100%; margin:20px 0; box-shadow:none; font-size:29px; line-height:1.35; }
        .reveal pre.sourceCode { border-left:4px solid var(--teal); padding:16px 20px; background:#eaf2f4; }
        .reveal pre code { padding:0; max-height:none; font-size:inherit; white-space:pre; }
        .reveal .cell-output pre { padding:14px 20px; background:#fff; color:#254b5c; border-left:4px solid #b5cbd3; }
        .reveal .cell { margin:0; }
        .reveal table { width:100%; margin:20px 0; font-size:32px; border-collapse:collapse; }
        .reveal table th { font-weight:500; color:var(--navy); border-bottom:2px solid var(--teal); }
        .reveal table th,.reveal table td { padding:15px 16px; border-bottom:1px solid var(--line); }
        .reveal table tr:last-child td { border-bottom:1px solid var(--line); }
        .reveal a { color:var(--teal); text-decoration:underline; text-underline-offset:5px; }
        .reveal .columns { gap:55px; }
        .reveal .column { min-width:0; }
        .reveal .lead { font-size:49px; line-height:1.28; max-width:1300px; }
        .reveal .small { font-size:27px; color:var(--muted); }
        .reveal .source { margin-top:25px; font-size:23px; color:var(--muted); }
        .reveal .takeaway { border-top:2px solid var(--teal); margin-top:30px; padding-top:20px; font-size:37px; }
        .reveal .hero-title { font-size:96px; line-height:1.03; letter-spacing:-.045em; margin:30px 0 36px; }
        .reveal .hero-subtitle { color:#bbdade; font-size:41px; max-width:1120px; }
        .reveal .hero-meta { margin-top:68px; font-size:29px; color:#d5e5e9; }
        .reveal section.dark { color:#fff; }
        .reveal section.dark h1,.reveal section.dark h2 { color:#fff; }
        .reveal section.dark a { color:#bfe7e8; }
        .reveal section.dark .small { color:#d5e5e9; }
        .reveal section.compact table { font-size:29px; }
        .reveal section.compact table td,.reveal section.compact table th { padding:12px 14px; }
        .reveal section.compact pre { font-size:27px; }
        .reveal section.refs p,.reveal section.refs li { font-size:27px; }
        .reveal .slide-number { font-size:19px; right:22px; bottom:18px; color:#536975; background:transparent; }
        .reveal .footer { font-size:18px; bottom:18px; color:#647e89; }
        .reveal .progress { height:5px; color:var(--teal); }
        .reveal .controls { color:var(--teal); }
        .reveal .fragment { transition:none; }
        </style>
embed-resources: true
execute:
  echo: true
  warning: false
  message: false
  error: false
editor: source
---

```{r}
#| label: preparation
#| include: false
# Bibliothèques utilisées par les démonstrations.
library(knitr)
library(readr)
library(readxl)
options(width = 75, digits = 6)

# Données fictives conçues pour la séance. Aucun téléchargement au rendu.
mesures <- data.frame(
  site = c("QC-01", "LV-01", "QC-02"),
  n = c(4L, 7L, 9L),
  indice = c(2.5, 3.5, NA_real_)
)

# Fichiers de démonstration isolés dans un répertoire temporaire.
# Le classeur Excel fictif est fourni dans le dossier donnees du diaporama.
dossier_demo <- tempfile("stt4230-semaine02-")
dir.create(dossier_demo)
fichier_csv <- file.path(dossier_demo, "mesures.csv")
fichier_excel <- file.path(dossier_demo, "mesures.xlsx")
fichier_rds <- file.path(dossier_demo, "mesures.rds")
lignes_csv <- c("site;n;indice", "QC-01;4;2,5", "LV-01;7;3,5", "QC-02;9;.")
writeLines(lignes_csv, fichier_csv, useBytes = TRUE)
file.copy("donnees/mesures.xlsx", fichier_excel, overwrite = TRUE)

# Fonction d'affichage seulement : toutes les valeurs proviennent de R.
tableau <- function(x) knitr::kable(x, format = "html", escape = TRUE, row.names = FALSE)
```

## {#ouverture .dark background-color="#083d53"}

<h1 class="hero-title">Des fichiers<br>aux objets R</h1>

<p class="hero-subtitle">Comprendre ce que l’on importe.<br>Savoir ce que l’on extrait.</p>

<p class="hero-meta">Retour sur les lectures et le mini-test<br>Aurélien Nicosia · 9 septembre 2026</p>


## Trois lectures, trois questions {#lectures}

| Lecture | Question à garder en tête |
|:--|:--|
| Concepts de base en R | Quel objet cette instruction crée-t-elle ? |
| Structures de données | Que contient l’objet et comment y accéder ? |
| Lecture et écriture | Quel objet obtient-on à partir du fichier ? |

::: {.takeaway}
Aujourd’hui : prédire, exécuter, inspecter.
:::

::: source
Baillargeon, notes STT-4230 / STT-6230 : [bases](https://stt4230.rbind.io/introduction/base_r/), [structures](https://stt4230.rbind.io/manipulation_donnees/structures_r/), [fichiers](https://stt4230.rbind.io/manipulation_donnees/lecture_ecriture_r/).
:::


## Vos demandes pour le laboratoire {#demandes}

1. Créer et manipuler un data frame.
2. Importer des fichiers CSV et Excel.
3. Comprendre l’indiçage des matrices et des arrays.

::: {.fragment .takeaway}
Nous reviendrons aussi sur les vecteurs et les facteurs.
:::

::: source
Synthèse des réponses à la dernière question du mini-test, consultées le 9 septembre 2026.
:::


## Un nom, une valeur, un appel {#bases}

::: columns
::: {.column width="50%"}

```{r}
n <- c(4L, 7L, 9L)
n
```

```{r}
length(n)
```

:::
::: {.column width="50%"}

`n` désigne l’objet en mémoire.

`"n"` est une chaîne de caractères.

`length(n)` appelle une fonction.

`4L` est un entier, `4` est un double.

:::
:::

::: {.takeaway}
`str(n)` donne un aperçu du contenu et de sa structure.
:::


## Les structures à reconnaître {#structures .compact}

| Objet | Organisation | Types des éléments |
|:--|:--|:--|
| Vecteur atomique | Une suite de valeurs | Un type commun |
| Matrice atomique | Lignes et colonnes | Un type commun |
| Array atomique | Plusieurs dimensions | Un type commun |
| Liste | Des éléments, éventuellement imbriqués | Types et longueurs variables |
| Data frame / tibble | Des colonnes de même longueur | Types possibles différents entre colonnes |

::: {.small}
Une matrice est un array à deux dimensions. Ici, les exemples de matrices et d’arrays sont atomiques.
:::


## Retour au mini-test : quel type ? {#minitest .compact}

```{r}
#| label: question-type
#| results: hide
typeof(c(2L, 3.5, NA))
```

`"integer"` · `"double"` · `"logical"` · `"list"`

::: fragment

```{r}
#| echo: false
typeof(c(2L, 3.5, NA))
```

`c()` combine ici les valeurs en un vecteur atomique.

Le double `3.5` impose une conversion commune. Le `NA` devient lui aussi un `NA` de type double.

:::

::: {.fragment .takeaway}
Avec `list(2L, 3.5, NA)`, chaque élément conserverait son type.
:::


## Le tableau de notre démonstration {#dataframe .compact}

```{r}
mesures <- data.frame(
  site = c("QC-01", "LV-01", "QC-02"),
  n = c(4L, 7L, 9L),
  indice = c(2.5, 3.5, NA_real_)
)
```

```{r}
#| echo: false
tableau(mesures)
```

::: small
Données fictives pour trois sites de la région de Québec. `n` est un effectif, `indice` une mesure illustrative. `NA` indique une mesure manquante.
:::


## Une colonne : tableau ou vecteur ? {#extraction .compact}

```{r}
#| results: hide
mesures["n"]
mesures[["n"]]
mesures[, "n"]
```

Avant d’exécuter : ces trois résultats ont-ils la même classe ?

::: fragment

```{r}
#| echo: false
tableau(data.frame(
  Expression = c('mesures["n"]', 'mesures[["n"]]', 'mesures[, "n"]'),
  Classe = c(class(mesures["n"]), class(mesures[["n"]]), class(mesures[, "n"])),
  Résultat = c("Tableau de 3 lignes et 1 colonne", "Vecteur de longueur 3", "Vecteur de longueur 3")
))
```

:::


## Des lignes et des colonnes {#lignes}

Les sites dont l’effectif est au moins 7, avec leur indice :

```{r}
#| results: hide
mesures[mesures$n >= 7, c("site", "indice"), drop = FALSE]
```

::: fragment

```{r}
#| echo: false
tableau(mesures[mesures$n >= 7, c("site", "indice"), drop = FALSE])
```

`[ lignes, colonnes ]`

`drop = FALSE` conserve une structure de tableau.

:::


## Matrice : l’ordre des indices {#matrice .compact}

::: columns
::: {.column width="50%"}

```{r}
mat <- matrix(1:6, nrow = 2)
mat
```

:::
::: {.column width="50%"}

Que renvoie `mat[2, 3]` ?

::: fragment

```{r}
mat[2, 3]
```

Ligne 2, colonne 3.

:::
:::
:::

::: {.fragment .takeaway}
`mat[, 2]` extrait la colonne en vecteur.<br>`mat[, 2, drop = FALSE]` garde une matrice.
:::


## Un fichier CSV, une convention à lire {#csv .compact}

Contenu de notre fichier `mesures.csv` :

```{r}
#| echo: false
#| results: asis
cat("```text\n", paste(lignes_csv, collapse = "\n"), "\n```\n", sep = "")
```

Trois détails à repérer avant l’importation :

::: incremental

- Le séparateur de colonnes est `;`.
- Le séparateur décimal est `,`.
- Le point `.` représente ici une donnée manquante.

:::


## CSV : rendre la lecture explicite {#lecture-csv .compact}

```{r}
import_base <- read.csv2(
  fichier_csv,
  na.strings = "."
)
str(import_base)
```

::: {.takeaway}
`read.csv2()` utilise `sep = ";"` et `dec = ","`.<br>Le résultat est un data frame.
:::


## La même lecture avec readr {#readr .compact}

```{r}
library(readr)
import_tibble <- read_csv2(
  fichier_csv,
  na = ".",
  col_types = cols(
    site = col_character(),
    n = col_integer(),
    indice = col_double()
  )
)
```

::: {.fragment .takeaway}
Même convention de fichier, types déclarés, résultat sous forme de tibble.
:::

::: source
[readr : lecture de fichiers délimités](https://readr.tidyverse.org/reference/read_delim.html), documentation consultée le 9 septembre 2026.
:::


## Excel : quelle feuille, quels types ? {#excel .compact}

```{r}
library(readxl)
excel_sheets(fichier_excel)
```

```{r}
import_excel <- read_excel(
  fichier_excel,
  sheet = "mesures",
  col_types = c("text", "numeric", "numeric")
)
```

::: {.takeaway}
Le classeur contient des feuilles. La feuille lue devient un objet R.
:::

::: source
[readxl : read_excel](https://readxl.tidyverse.org/reference/read_excel.html), documentation consultée le 9 septembre 2026.
:::


## Après Excel : le même réflexe {#tibble .compact}

```{r}
class(import_excel)
```

```{r}
#| echo: false
tableau(data.frame(
  Expression = c('import_excel[, "n"]', 'import_excel[["n"]]'),
  Classe = c(paste(class(import_excel[, "n"]), collapse = ", "), class(import_excel[["n"]])),
  Résultat = c("Tibble de 3 lignes et 1 colonne", "Vecteur de longueur 3")
))
```

::: {.takeaway}
Pour extraire les valeurs d’une colonne : `[["n"]]` ou `$n`.
:::


## Un import réussi suffit-il ? {#diagnostic .compact}

```{r}
import_incomplet <- read.csv2(fichier_csv)
str(import_incomplet$indice)
```

Pourquoi `indice` contient-il du texte ? Que faut-il changer ?

::: fragment

Le `.` n’a pas été déclaré comme valeur manquante.

```{r}
import_corrige <- read.csv2(fichier_csv, na.strings = ".")
str(import_corrige$indice)
```

:::


## Sauvegarder un objet R {#sauvegarder .compact}

```{r}
saveRDS(import_corrige, fichier_rds)
copie <- readRDS(fichier_rds)
identical(import_corrige, copie)
```

| Besoin | Format possible |
|:--|:--|
| Échanger une table de valeurs | CSV |
| Échanger un classeur avec des feuilles | Excel |
| Retrouver un objet R et ses attributs | RDS |


## À vous de jouer {#laboratoire .dark background-color="#083d53"}

<p class="lead">Sur votre premier fichier du laboratoire :</p>

1. Prévoir les colonnes et leurs types.
2. Importer, puis vérifier avec `str()` et `head()`.
3. Extraire une colonne en vecteur et en tableau.

<p class="hero-subtitle">Expliquer une surprise et sa correction.</p>

[Ouvrir les exercices « Structures et fichiers »](https://aureliennicosiaulaval.github.io/programmation-pour-la-science-des-donnees/exercices/module-02-structures-fichiers.html)

::: small
Compléments disponibles : [array](#array), [facteurs](#facteurs), [listes](#listes).
:::


## Array : un indice par dimension {#array .compact}

```{r}
comptages <- array(
  1:12, dim = c(2, 3, 2),
  dimnames = list(site = c("A", "B"),
                  jour = c("lun", "mar", "mer"),
                  semaine = c("s1", "s2"))
)
comptages[, , "s2"]
```

::: {.fragment .takeaway}
`comptages["B", "mar", "s2"]` vaut `r comptages["B", "mar", "s2"]`.<br>Site B, mardi, semaine 2.
:::


## Facteurs : valeurs et niveaux {#facteurs .compact}

```{r}
secteur <- factor(c("urbain", "rural", "urbain"),
                  levels = c("rural", "urbain", "forestier"))
levels(secteur)
```

```{r}
as.integer(secteur)
```

::: {.takeaway}
Les entiers sont des codes de niveaux.<br>Ils ne mesurent pas la quantité de « secteur ».
:::


## Une conversion trompeuse {#conversion-facteur .compact}

```{r}
valeurs <- factor(c("10", "20", "10"))
as.numeric(valeurs)
```

Que faudrait-il faire pour récupérer les nombres 10 et 20 ?

::: fragment

```{r}
as.numeric(as.character(valeurs))
```

Cette conversion convient ici, car les étiquettes sont numériques.

:::


## Liste : le contenant et son contenu {#listes .compact}

```{r}
sortie <- list(donnees = mesures, note = "Exemple fictif")
```

::: columns
::: {.column width="50%"}

`sortie["donnees"]`

Une liste contenant un élément.

`length(sortie["donnees"])` vaut `r length(sortie["donnees"])`.

:::
::: {.column width="50%"}

`sortie[["donnees"]]`

Le data frame lui-même.

`nrow(sortie[["donnees"]])` vaut `r nrow(sortie[["donnees"]])`.

:::
:::

::: {.takeaway}
`[` conserve une sous-liste. `[[` extrait un élément.
:::


## Pour revenir aux explications {#references .refs}

- Baillargeon, S. Notes du cours STT-4230 / STT-6230 : [concepts de base](https://stt4230.rbind.io/introduction/base_r/), [structures de données](https://stt4230.rbind.io/manipulation_donnees/structures_r/), [lecture et écriture](https://stt4230.rbind.io/manipulation_donnees/lecture_ecriture_r/).
- Wickham, H. (2019). [Advanced R, 2e édition, chapitre 3](https://adv-r.hadley.nz/vectors-chap.html).
- Wickham, H., Çetinkaya-Rundel, M. et Grolemund, G. (2023). [R for Data Science, 2e édition, chapitre 7](https://r4ds.hadley.nz/data-import.html).
- Documentation : [readr](https://readr.tidyverse.org/reference/read_delim.html), [readxl](https://readxl.tidyverse.org/reference/read_excel.html), [indiçage en R](https://stat.ethz.ch/R-manual/R-devel/library/base/html/Extract.html), [facteurs en R](https://stat.ethz.ch/R-manual/R-devel/library/base/html/factor.html).

::: small
Support adapté des exemples de la semaine 2 conservés dans le site Brio de l’automne 2025. Documentation consultée le 9 septembre 2026.
:::
