---
pagetitle: "Semaine 3 : calculs et simulation en R"
author: "Aurélien Nicosia"
lang: fr
format:
  revealjs:
    code-line-numbers: false
    theme: simple
    width: 1600
    height: 900
    margin: 0.04
    center: false
    slide-number: c/t
    show-slide-number: all
    transition: none
    background-transition: none
    controls: true
    progress: true
    hash: true
    navigation-mode: linear
    chalkboard: false
    preview-links: false
    footer: "STT-4230 / STT-6230 · 16 septembre 2026"
    include-in-header:
      text: |
        <style>
        :root { --ink:#17303d; --navy:#083d53; --teal:#087d85; --paper:#f7fafb; --muted:#536975; --line:#c9dce1; }
        .reveal { font-family:"Helvetica Neue",Arial,sans-serif; color:var(--ink); background:var(--paper); font-size:36px; }
        .reveal .slides { text-align:left; }
        .reveal .slides section { box-sizing:border-box; padding:34px 54px 54px; }
        .reveal h1,.reveal h2,.reveal h3 { font-family:inherit; color:var(--navy); font-weight:400; text-transform:none; }
        .reveal h2 { margin:0 0 34px; font-size:61px; line-height:1.12; letter-spacing:-.035em; }
        .reveal h3 { font-size:36px; margin:18px 0; }
        .reveal p,.reveal li { line-height:1.35; }
        .reveal p { margin:17px 0; }
        .reveal li { margin:15px 0; }
        .reveal ul,.reveal ol { margin-left:1em; }
        .reveal strong,.reveal b { font-weight:400; }
        .reveal code { font-size:.88em; color:var(--navy); }
        .reveal pre { box-sizing:border-box; width:100%; margin:14px 0; box-shadow:none; font-size:29px; line-height:1.35; }
        .reveal pre.sourceCode { border-left:4px solid var(--teal); padding:16px 20px; background:#eaf2f4; }
        .reveal pre code { padding:0; max-height:none; font-size:inherit; white-space:pre; }
        .reveal .cell-output pre { padding:14px 20px; background:#fff; color:#254b5c; border-left:4px solid #b5cbd3; }
        .reveal .cell { margin:0; }
        .reveal table { width:100%; margin:20px 0; font-size:32px; border-collapse:collapse; }
        .reveal table th { font-weight:400; color:var(--navy); border-bottom:2px solid var(--teal); }
        .reveal table th,.reveal table td { padding:15px 16px; border-bottom:1px solid var(--line); }
        .reveal table tr:last-child td { border-bottom:1px solid var(--line); }
        .reveal a { color:var(--teal); text-decoration:underline; text-underline-offset:5px; }
        .reveal .columns { gap:55px; }
        .reveal .column { min-width:0; }
        .reveal .lead { font-size:49px; line-height:1.28; max-width:1300px; }
        .reveal .small { font-size:27px; color:var(--muted); }
        .reveal .source { margin-top:18px; font-size:23px; color:var(--muted); }
        .reveal .takeaway { border-top:2px solid var(--teal); margin-top:30px; padding-top:20px; font-size:37px; }
        .reveal .hero-title { font-size:96px; line-height:1.03; letter-spacing:-.045em; margin:30px 0 36px; }
        .reveal .hero-subtitle { color:#bbdade; font-size:41px; max-width:1120px; }
        .reveal .hero-meta { margin-top:68px; font-size:29px; color:#d5e5e9; }
        .reveal section.dark { color:#fff; }
        .reveal section.dark h1,.reveal section.dark h2 { color:#fff; }
        .reveal section.dark a { color:#bfe7e8; }
        .reveal section.dark .small { color:#d5e5e9; }
        .reveal section.compact table { font-size:29px; }
        .reveal section.compact table td,.reveal section.compact table th { padding:12px 14px; }
        .reveal section.compact pre { font-size:27px; }
        .reveal section.compact .takeaway { margin-top:20px; padding-top:14px; }
        .reveal section.refs p,.reveal section.refs li { font-size:27px; }
        .reveal .slide-number { font-size:19px; right:22px; bottom:18px; color:#536975; background:transparent; }
        .reveal .footer { font-size:18px; bottom:18px; color:#647e89; }
        .reveal .progress { height:5px; color:var(--teal); }
        .reveal .controls { color:var(--teal); }
        .reveal .fragment { transition:none; }
        </style>
embed-resources: true
execute:
  collapse: true
  echo: true
  warning: false
  message: false
  error: false
editor: source
---

```{r}
#| label: preparation
#| include: false
library(knitr)
library(stats)
library(graphics)
options(width = 65, digits = 5)
knitr::opts_chunk$set(results = "hold", collapse = TRUE, comment = "#>")
knitr::read_chunk("demonstration-semaine-03.R")
```

## {#ouverture .dark background-color="#083d53"}

<h1 class="hero-title">Calculs et<br>simulation en R</h1>

<p class="hero-subtitle">Retour sur le mini-test<br>et démonstrations</p>

<p class="hero-meta">Aurélien Nicosia · 16 septembre 2026<br>STT-4230 / STT-6230</p>

## Mini-test : la moyenne avec un NA {#question-1}

```{r}
#| label: question-moyenne
#| results: hide
```

Quel résultat attendez-vous ?

| Choix | Résultat |
|:--|:--|
| A | `c(NA, 14 / 3)` |
| B | `c(14 / 3, 14 / 3)` |
| C | `c(3.5, 3.5)` |
| D | Une erreur |

::: small
Mini-test de préparation, semaine 3, question 1.
:::

## Retirer le NA du calcul {#valeurs-manquantes .compact}

```{r}
#| ref.label: question-moyenne
#| echo: false
```

::: fragment

La réponse est A : `(2 + 4 + 8) / 3`, soit `r 14 / 3`.

```{r}
#| label: denominateur
```

:::

::: {.takeaway}
`na.rm = TRUE` calcule la moyenne des valeurs observées.<br>Le NA reste dans `x` et n'est pas remplacé par zéro.
:::

::: source
R Core Team, [mean](https://stat.ethz.ch/R-manual/R-devel/library/base/html/mean.html), documentation consultée le 15 septembre 2026.
:::

## Mini-test : que mesure cette moyenne ? {#question-2}

```{r}
#| label: question-simulation
#| results: hide
```

- La moyenne des valeurs supérieures à 1,96 ?
- La proportion de valeurs supérieures à 1,96 ?
- Un quantile ou une variance ?

::: fragment

```{r}
#| echo: false
mean(z > 1.96)
```

:::

::: source
Mini-test de préparation, semaine 3, question 2. Tirages simulés dans une loi normale standard.
:::

## Une condition logique devient une proportion {#proportion .compact}

```{r}
#| label: proportion-logique
```

::: {.takeaway}
Pour la moyenne, `TRUE` vaut 1 et `FALSE` vaut 0.<br>Deux dépassements sur cinq : `2 / 5 = 0,4`.
:::

::: small
La réponse au mini-test est B : une approximation de la probabilité de dépassement.<br>`mean(z[z > 1.96])` calcule la moyenne des seules valeurs retenues.
:::

## Simulation et probabilité théorique {#probabilite .compact}

::: columns
::: {.column width="58%"}

```{r}
#| label: graphique-normale
#| echo: false
#| fig-width: 8
#| fig-height: 4.8
#| fig-alt: "Densité normale standard, avec la queue au-delà de 1,96 colorée; son aire vaut environ 0,025."
```

:::
::: {.column width="42%"}

```{r}
#| label: probabilite-theorique
```

`pnorm(..., lower.tail = FALSE)` calcule la probabilité de dépasser le seuil.

La simulation l'estime avec un nombre fini de tirages.

:::
:::

::: source
R Core Team, [loi normale](https://stat.ethz.ch/R-manual/R-devel/library/stats/html/Normal.html), documentation consultée le 15 septembre 2026.
:::

## Reproduire une simulation {#graine .compact}

```{r}
#| label: graine
```

::: {.takeaway}
Une même graine et les mêmes appels reproduisent la séquence, avec la même configuration du générateur.
:::

::: small
Fixer la graine au début de l'expérience. Les appels suivants font avancer la séquence.<br>La graine ne garantit pas que l'estimation est précise.
:::

::: source
R Core Team, [génération aléatoire](https://stat.ethz.ch/R-manual/R-devel/library/base/html/Random.html), documentation consultée le 15 septembre 2026.
:::

## Démo : calculer sur tout un vecteur {#vectorisation}

Températures fictives, en degrés Celsius.

```{r}
#| label: vectorisation
```

::: {.takeaway}
L'opération porte sur chaque élément.<br>La moyenne des conditions donne la proportion au-dessus de 9 °C.
:::

## Démo : le recyclage {#recyclage}

Que se passe-t-il avec une correction de longueur 2 ?

```{r}
#| label: recyclage
```

::: {.takeaway}
R répète ici `c(1, -1)` pour atteindre la longueur 4.<br>Le calcul s'exécute sans avertissement : le résultat doit quand même correspondre à l'intention.
:::

::: source
Baillargeon, [calculs mathématiques en R](https://stt4230.rbind.io/calculs/calculs_math_r/), notes STT-4230 / STT-6230.
:::

## Démo : une matrice de mesures {#matrice}

```{r}
#| label: matrice-mesures
```

::: {.takeaway}
Une moyenne par site ou une moyenne par jour ?<br>Commencer par nommer les lignes et les colonnes.
:::

## apply : choisir la dimension {#apply .compact}

::: columns
::: {.column width="50%"}

### Par site : colonnes

```{r}
#| label: moyennes-colonnes
```

`2` conserve les colonnes.

:::
::: {.column width="50%"}

### Par jour : lignes

```{r}
#| label: moyennes-lignes
```

`1` conserve les lignes.

:::
:::

::: {.takeaway}
Jour 3 : une seule mesure contribue à la moyenne.<br>Une moyenne se lit avec son nombre d'observations.
:::

::: source
R Core Team, [apply](https://stat.ethz.ch/R-manual/R-devel/library/base/html/apply.html), documentation consultée le 15 septembre 2026.
:::

## À vous : quel est le dénominateur ? {#exercice .compact}

```{r}
#| label: exercice-minute
#| results: hide
```

Quel résultat ? Comment le vérifier sans `mean()` ?

::: fragment

```{r}
#| label: verification-minute
```

`2 / 4 = 0,5` : parmi les jours observés, la moitié dépasse 10 mm.

:::

::: {.takeaway}
Que peut-on dire du jour manquant ?
:::

## Portfolio : premier jalon aujourd'hui {#portfolio}

Échéance : 16 septembre, à 16 h 20. Total : 4 points.

| Critère | Points |
|:--|--:|
| Dépôt accessible, README général et structure | 1 |
| Productions personnelles des semaines 1 à 3 | 1 |
| Documentation et vérification du travail | 1 |
| Progression Git et messages compréhensibles | 1 |

La trace de semaine 3 peut être réalisée pendant la séance.

::: {.takeaway}
Faire un `git push`, puis vérifier les fichiers sur GitHub.
:::

::: source
[Consignes du portfolio](https://aureliennicosiaulaval.github.io/programmation-pour-la-science-des-donnees/portfolio.html#jalon-1-semaine-3-4-points) · [Exercices de la semaine](https://aureliennicosiaulaval.github.io/programmation-pour-la-science-des-donnees/exercices/module-03-calculs-r.html)<br>Compléments : [produit matriciel](#produits) · [fonctions de probabilité](#fonctions) · [références](#references).
:::

## Complément : deux produits {#produits .compact}

```{r}
#| label: operations-matrices
```

::: {.takeaway}
`*` multiplie élément par élément.<br>`%*%` calcule un produit matriciel.
:::

::: small
Vérification : l'élément en haut à gauche du produit matriciel vaut `1 × 1 + 2 × 3 = 7`.
:::

## Complément : d, p, q et r {#fonctions .compact}

| Fonction | Ce qu'elle donne |
|:--|:--|
| `dnorm(x)` | La densité au point `x` |
| `pnorm(x)` | La probabilité d'être inférieur ou égal à `x` |
| `qnorm(p)` | Le quantile associé à la probabilité `p` |
| `rnorm(n)` | `n` tirages simulés |

```{r}
#| label: fonctions-normales
```

::: small
Pour une loi continue, une hauteur de densité n'est pas une probabilité ponctuelle.
:::

## Pour retrouver les explications {#references .refs}

- Baillargeon, S. Notes STT-4230 / STT-6230 : [calculs mathématiques](https://stt4230.rbind.io/calculs/calculs_math_r/), [calculs statistiques](https://stt4230.rbind.io/calculs/calculs_stat_r/) et [calculs par sections](https://stt4230.rbind.io/calculs/calculs_apply_r/).
- Wickham, H., Çetinkaya-Rundel, M. et Grolemund, G. (2023). [R for Data Science, chapitre 13, sections 13.1 à 13.4](https://r4ds.hadley.nz/numbers.html).
- R Core Team. Documentation de [mean](https://stat.ethz.ch/R-manual/R-devel/library/base/html/mean.html), de la [loi normale](https://stat.ethz.ch/R-manual/R-devel/library/stats/html/Normal.html), de [set.seed](https://stat.ethz.ch/R-manual/R-devel/library/base/html/Random.html) et de [apply](https://stat.ethz.ch/R-manual/R-devel/library/base/html/apply.html), consultée le 15 septembre 2026.

::: small
Les mesures illustratives sont fictives. Les résultats numériques sont produits par R lors du rendu.
:::
