---
title: "Suivi de cinq orangers"
author: "STT-4230 / STT-6230 · exemple de tableau de bord"
lang: fr
format:
  dashboard:
    theme: cosmo
    include-in-header:
      text: |
        <style>
        body {color:#17303d;}
        .navbar {background:#083d53 !important;}
        .navbar * {color:#fff !important;}
        .card-header {color:#083d53; font-weight:500;}
        strong,b {font-weight:inherit;}
        </style>
embed-resources: true
execute:
  echo: false
  warning: true
  message: false
  error: false
---

```{r}
#| include: false
library(ggplot2)
library(dplyr)
library(knitr)
arbres <- as_tibble(datasets::Orange) |>
  transmute(arbre = factor(Tree, levels = as.character(1:5), ordered = FALSE),
            temps_j = age, circonf_mm = circumference)
bilan <- arbres |>
  arrange(temps_j) |>
  summarise(debut = first(circonf_mm), fin = last(circonf_mm),
            variation = fin - debut, .by = arbre) |>
  arrange(arbre)
stopifnot(nrow(arbres) == 35L, n_distinct(arbres$arbre) == 5L,
          n_distinct(arbres$temps_j) == 7L, !anyNA(arbres),
          all(count(arbres, arbre)$n == 7L), all(bilan$variation > 0))
figure <- ggplot(arbres, aes(temps_j, circonf_mm, colour = arbre, group = arbre)) +
  geom_line(linewidth = 0.8) + geom_point(size = 2.8) +
  scale_colour_brewer(palette = "Dark2") +
  labs(x = "Temps (jours depuis le 31 décembre 1968)",
       y = "Circonférence du tronc (mm)", colour = "Arbre") +
  theme_minimal(base_size = 14) + theme(legend.position = "bottom")
```

## Row {height=18%}

```{r}
#| content: valuebox
#| title: "Arbres suivis"
#| color: primary
list(value = n_distinct(arbres$arbre))
```

```{r}
#| content: valuebox
#| title: "Mesures au total"
#| color: secondary
list(value = nrow(arbres))
```

```{r}
#| content: valuebox
#| title: "Dates par arbre"
#| color: info
list(value = n_distinct(arbres$temps_j))
```

## Row {height=56%}

```{r}
#| title: "Évolution des circonférences"
#| fig-width: 8
#| fig-height: 4.5
#| fig-alt: "Courbes de circonférence des cinq arbres au cours du temps."
figure
```

```{r}
#| title: "Première et dernière mesure"
#| results: asis
kable(bilan, col.names = c("Arbre", "Début (mm)", "Fin (mm)", "Variation (mm)"))
```

## Row {height=26%}

### Lecture et limites

Chaque couleur représente un arbre. Les circonférences augmentent entre la première et la dernière mesure pour les cinq arbres. Les mesures sont répétées sur les mêmes individus. Ce tableau de bord décrit les observations sans expliquer leurs causes.

### Données et rôle de cet exemple

Source : [`datasets::Orange`, documentation de R](https://stat.ethz.ch/R-manual/R-devel/library/datasets/html/Orange.html). Le temps est compté depuis le 31 décembre 1968. Les calculs et le graphique sont produits en R.

Exemple simple de mise en page, sans filtres. [Voir le rapport sur les mêmes données](rapport-orangers.html).
